臺灣高等法院民事判決　　　　　　　　100年度上易字第927號
上　訴　人　林正安
訴訟代理人　吳世敏　律師
被　上訴人　林正
訴訟代理人　洪大明　律師
上列當事人間請求返還不當得利等事件，上訴人對於中華民國10
0年8月19日臺灣新竹地方法院100年度訴字第249號第一審判決提
起上訴，本院於100年11月29日言詞辯論終結，判決如下：
    主      文
上訴駁回。
第二審訴訟費用由上訴人負擔。
    事實及理由
一、上訴人起訴主張：兩造為兄弟關係，兩造之父林信章於民國
    74年11月27日死亡，遺產應由兩造之母林王月雲、兩造之長
    兄林正義（已於58年12月11日死亡）之子林志鴻、兩造之兄
    林正平、兩造之妹林淑珍及兩造等 6人共同繼承。惟被上訴
    人利用其他繼承人信任其學、經歷，而同意將被繼承人之遺
    產委由其管理之情況下，明知已於77年 5月12日自遺產中支
    出新臺幣（下同） 5,405,172元繳納遺產稅，竟意圖為自己
    不法之所有，先於79年 1月22日擅自將遺產中系爭坐落新竹
    市○○段第1116號、第1116之2號、第1116之3號、第1116之
    4地號等4筆土地移轉登記予其長子林農，再於83年2月7日以
     300萬元出賣予訴外人彭春宏，而將買賣價金侵吞入己，卻
    對上訴人謊稱系爭 4筆土地係用以抵繳遺產稅，嗣後再以80
    萬元代價向國有財產局買回，因而系爭 4筆土地屬其個人所
    有云云。然經上訴人調取系爭4筆土地異動資料，發覺系爭4
    筆土地從未登記在國有財產局名下，始察覺被上訴人涉嫌侵
    占之事實，乃於92年 4月17日具狀對被上訴人提起刑事侵占
    、偽造文書之告訴，而在該刑事案件偵查程中，被上訴人向
    檢察官供述係以系爭4筆土地買賣價款300萬元中之737,000
    元繳納遺產稅，並同意匯還剩餘款項2,263,000元（即300萬
    元扣除 737,000元稅捐），上訴人信以為真，遂與被上訴人
    成立和解。惟被上訴人並未曾將所謂之「繳稅收據」交付上
    訴人過目並存查，甚且上訴人於96年間委託律師發函通知被
    上訴人限期提出該收據，然被上訴人收受後仍置之不理，顯
    見並無被上訴人所謂繳納稅捐予國有財產局之情事，而該73
    7,000元應係遭被上訴人侵吞入己。由於兩造於92年 10月間
    成立之和解，被上訴人退還之 2,263,000元係匯入兩造之母
    帳戶後，由兩造之母林王月雲分給兩造及訴外人林志鴻、林
    正平、林淑珍等5人各取得452,600元。又倘若被上訴人於92
    年 10月間所成立之和解係歸還全數買賣價金300萬元，則有
    權受領該價金者即為兩造及兩造之母林王月雲、訴外人林志
    鴻、林正平、林淑珍等6人，每人應可再獲得122,833元，從
    而，被上訴人上開故意欺瞞之行為已侵害上訴人對於遺產之
    繼承權，造成上訴人受有 122,833元之損害，上訴人自得依
    民法第184條第 1項前段、第179條規定提起本件訴訟自屬有
    據，詎原審不察，竟駁回上訴人之請求，顯有違誤。為此聲
    明請求：（一）原判決廢棄。（二）被上訴人應給付上訴人
    122,833元，暨自92年10月8日起至清償日止，按週年利率百
    分之5計算之利息等語。
二、被上訴人則以：（一）兩造之父於74年間過世後，關於遺產
    處理事宜，係由被上訴人製作公帳現金簿，由兩造之兄林正
    平負責出納。而遺產稅係分2次繳納，其中於77年5月16日繳
    納5,405,172元、於78年3月17日繳納737,000元。而第2筆遺
    產稅部分，原擬用系爭 4筆土地抵繳，且經國有財產局核定
    得以系爭 4筆土地抵稅，但當時抵繳稅額偏低而欲撤回，經
    各房繼承人或法定代理人同意，由被上訴人提出相等金額繳
    納遺產稅，並於78年 2月間經稅捐處回函告知可以撤回改以
    現金方式繳納，被上訴人即將該筆金額即 737,000元匯予兩
    造之兄林正平，再由兩造之兄林正平向稅捐處繳納，系爭4
    筆土地即由被告指定過戶予被告之子林農。上訴人明知上情
    ，竟仍被上訴人提出刑事侵占告訴，經檢察官查明，亦為不
    起訴處分，被上訴人為免兄弟爭產，貽笑鄰里，乃接受檢察
    官之建議與上訴人達成和解，由被上訴人提出 2,263,000元
    元，交由兩造之母林王月雲統籌管理運用，兩造之母林王月
    雲於收受後平均分配予各房，每房分得 452,600元，但除上
    訴人外，其他各房均知悉上情，亦知稅款係由被上訴人繳納
    ，紛紛將上開分配款返還被上訴人。（二）本件兩造之父之
    遺產係隔代繼承，即由配偶林王月雲、大房長子林志鴻、二
    房長子林尚余、三房即原告之子林彥伯及林彥廷、四房即被
    告次子林農、五房之次子林雨樵等人繼承，上訴人業已拋棄
    繼承，故上訴人對被繼承人林信章並無繼承權，上訴人謂其
    繼承權之權利遭受被告之侵害云云，並無理由。退萬步言之
    ，上訴人主張之不當得利返還請求權或侵權行為損害賠償請
    求權，均已罹於時效消滅，被上訴人亦得為時效抗辯。原審
    判決駁回上訴人第一審之請求，洵屬正確等語置辯，並聲明
    ：駁回上訴。
三、兩造不爭執事項：
（一）兩造為兄弟關係，兩造之父即被繼承人林信章於74年11月
      27日死亡，系爭坐落新竹市○○段第1116號、第1116之2
      號、第1116之3號、第1116之4號地號 4筆土地，為被繼承
      人林信章之部分遺產。
（二）被上訴人及訴外人林正平共同管理被繼承人林信章之遺產
      ，訴外人林正平負責出納，被上訴人負責記帳製有現金簿
      帳冊，依被上訴人登載之現金簿帳冊載有77年 5月12日自
      遺產中領取5,405,172元繳納遺產稅。
（三）系爭4筆土地所有權係於79年 2月7日以分割繼承為原因登
      記在被上訴人之子林農名下，嗣被上訴人與訴外人彭春宏
      於83年 2月7日就系爭4筆土地簽訂買賣契約書，由訴外人
      彭春宏以300萬元向被上訴人購買系爭4筆土地，被上訴人
      之子林農則於83年3月1日將系爭 4筆土地所有權移轉登記
      予訴外人彭春宏。
（四）兩造於92年10月間就系爭 4筆土地登記在被上訴人之子林
      農名下，及被上訴人將系爭4筆土地以300萬元售予訴外人
      彭春宏之爭議成立和解，和解內容為被上訴人將出售系爭
      4筆土地價金300萬元扣除737,000元後之2,263,000元交由
      兩造之母林王月雲統籌運用。嗣被上訴人依約將2,263,00
      0元全數交給兩造之母林王月雲後， 兩造之母林王月雲再
      將該2,263,000元平均分配予五房每房各分得452,600元。
（五）被上訴人業已有收受上訴人委任吳世敏律師所發之96年9
      月17日新竹英明街郵局第1217號存證信函。
（六）依財政部臺灣省北區國稅局新竹市分局99年10月28日北區
      國稅竹市一字第0991026472號函示，被繼承人林信章之遺
      產稅繳清證明書等資料，因已逾資料保存期限，致查無案
      關資料；又依財政部臺灣省北區國稅局新竹市分局99年11
      月11日北區國稅竹市一字第0990006271號函示，如親等近
      者之第一順位繼承人有拋棄繼承者，案關繼承人應於辦理
      遺產稅申報併同提示向法院核備證明文件供稽徵機關審理
      ，經核定發單補徵遺產稅及案關納稅義務人繳清應納稅款
      ，應予核發繳清證明書。
（七）上訴人不爭執上訴人之子林彥伯以分割繼承為原因取得被
      繼承人林信章遺留坐落新竹市○○段1548地號土地（由原
      同段第1548號、第1548之1號、第1545之1號、第1545之2
      號土地合併而來）所有權應有部分 1/5，嗣後再分割增加
      第1548之2號到第1548之5號，由上訴人之子林彥伯取得第
      1548之5號土地，該土地所有權狀嗣後由上訴人保管。
四、本件上訴人主張被上訴人於兩造在92年10月進行和解磋商時
    ，向上訴人誆稱關於兩造父親亡故後所遺之系爭 4筆土地，
    其曾代所有繼承人繳納 737,000元之遺產稅云云，致上訴人
    誤信而同意被上訴人扣除上開款項，是以依侵權行為及不當
    得利之法律關係而為本件請求等語，此為被上訴人所否認，
    並以事實及理由欄二所載等語資為抗辯，經查：
（一）按「因侵權行為所生之損害賠償請求權，自請求權人知有
      損害及賠償義務人時起，二年間不行使而消滅。自有侵權
      行為時起，逾十年者亦同。」、「時效完成後，債務人得
      拒絕給付。」，民法第197條第1項及第144條第1項規定可
      資參照。茲暫不論，上訴人本於侵權行為法律關係之主張
      是否有據，惟上訴人於96年間即認被上訴人有上開詐欺情
      事，並委請吳世敏律師於96年 9月17日對被上訴人寄發新
      竹英明街郵局第1217號存證信函，準此，顯見上訴人於96
      年 9月間即已發現其所謂之被上訴人施以詐術之侵權行為
      ，然上訴人卻遲至99年 4月20日始對被上訴人向原審提起
      本件訴訟（見原審99年度審訴字第394號卷第4頁背面），
      揆諸上開說明，上訴人就其本於侵權行為法律關係之請求
      ，顯已罹於時效，今被上訴人執此抗辯拒絕給付，自屬有
      據。
（二）上訴人雖另陳述：被上訴人如認時效已完成，但被上訴人
      卻於原審審理時提出第3人林志鴻於99年6月23日出具之證
      明書等語，而認被上訴人已拋棄時效利益，然「請求權已
      經時效消滅，債務人仍為履行之給付者，不得以不知時效
      為理由，請求返還；其以契約承認該債務或提出擔保者亦
      同。」，此為民法第144條第2項所明定，所謂以「契約承
      認債務」，必須當事人雙方以契約約定，此與同法第129
      條第1項第2款得由債務人以單獨行為承認者不同。本件上
      訴人所指述之證明書，係第 3人林志鴻所出具，與被上訴
      人無涉，則該證明書自非兩造間合意承認債務之契約本身
      ，再者，觀諸第 3人林志鴻所出具證明書所載內容，其僅
      係陳述系爭 4筆土地，原擬用以抵繳被繼承人之遺產稅，
      但因感抵繳稅款偏低，經各繼承人之同意後，由被上訴人
      提繳相等稅款，並共同簽署遺產分割繼承協議書，完成遺
      產繼承等項，無涉被上訴人是否有於上訴人所指述之侵權
      行為法律關係請求權罹於時效後，與上訴人間合意承認上
      開請求權之存在，是以上訴人指述被上訴人已拋棄時效利
      益云云，與法尚有未合。
（三）次按「因被詐欺或被脅迫，而為意思表示者，表意人得撤
      銷其意思表示。但詐欺係由第三人所為者，以相對人明知
      其事實或可得而知者為限，始得撤銷之。」、「前條之撤
      銷，應於發見詐欺或脅迫終止後，一年內為之。但自意思
      表示後，經過十年，不得撤銷。」、及「無法律上之原因
      而受利益，致他人受損害者，應返還其利益。雖有法律上
      之原因，而其後已不存在者，亦同。」，亦為民法第92條
      第1項、第93條及第179條所明定。本件上訴人係主張其於
      92年10月間因遭被上訴人詐欺而與之和解，並於和解條件
      內同意被上訴人就應返還之款項中扣除 737,000元，而認
      被上訴人受有 737,000元債務免除之利益等語，惟上訴人
      於本院100年 10月28日行準備程序時自承其迄今未依上開
      法文就系爭和解契約為撤銷權之行使等語，準此，堪認系
      爭和解契約仍有效存在，換言之，被上訴人關於受有737,
      000元債務免除之利益，仍有法律上之原因， 上訴人主張
      被上訴人就上開利益之受領為不當得利云云，亦不足採。
五、綜上所述，本件上訴人依侵權行為之法律關係為請求部分，
    其請求權業已罹於時效，被上訴人並據此為拒絕給付之抗辯
    ，至其本於不當得利法律關係之請求部分，亦因被上訴人受
    有利益之法律上原因即系爭和解契約，尚未據上訴人為解除
    權或撤銷權之行使，迄今仍有效存在，自難謂被上訴人就該
    利益之受領為無法律上原因，是以，上訴人本於上開二法律
    關係，請求被上訴人給付122,833元，暨自92年10月8日起至
    清償日止，按週年利率百分之 5計算之利息云云，為無理由
    ，原審判決據此駁回上訴人之請求，於法並無違誤。上訴意
    旨指摘原判決不當，求予廢棄改判，為無理由，應予駁回其
    上訴。又本件為判決之基礎已臻明確，兩造其餘主張、陳述
    並所提證據均與本件之結論無礙，爰不再一一論述，附此敘
    明。
據上論結，本件上訴為無理由，依民事訴訟法第449條第1項、第
78條，判決如主文。
中    華    民    國   100    年    12    月    13    日
                  民事第十七庭
                        審判長法  官  藍文祥
                              法  官  楊絮雲
                              法  官  石有為
正本係照原本作成。
不得上訴。
中    華    民    國   100    年    12    月    14    日
                              書記官  張永中